臺灣高等法院民事判決　九十一年度上字第五二六號
　　　上　訴　人　內政部營建署
　　　法定代理人　林益厚
　　　被上訴人　　瑞鋒營造有限公司
　　　法定代理人　楊瑞統
右當事人間給付工程款事件，上訴人對於中華民國九十一年四月二十五日臺灣臺北地
方法院九十年度訴字第六○三○號第一審判決提起上訴，本院判決如左：
    主    文
原判決關於命上訴人給付超過新台幣貳佰陸拾參萬貳仟零柒拾參元及利息部分，暨該
部分假執行之宣告，並訴訟費用之裁判均廢棄。
右開廢棄部分，被上訴人在第一審之訴及其假執行之聲請均駁回。
其餘上訴駁回。
第一、二審訴訟費用由上訴人負擔七十九，餘由被上訴人負擔。
    事    實
壹、上訴人方面：
一、聲明：
    (一)原判決廢棄。
    (二)右廢棄部分，被上訴人在第一審之訴及假執行聲請均駁回。
二、陳述：除與原判決記載相同者，茲引用外，補陳略稱：
Ａ、依雙方當事人工程契約之約定真意，被上訴人就區外借土方工程必須有購土、運
    土、挖土之行為，上訴人始有付款義務，原審法院就合約真意之解釋顯有違誤：
    (一)原判決認定系爭工程款之計價給付，與被上訴人是否有購土行為無關，進而為
      不利上訴人之判決。惟兩造系爭工程契約第七條契約總價第（二）款、第六條
      第（一）款，就前開工程中「區外借土方工程」（以下簡稱系爭工程），依工
　　　程契約文件之一內政部營建署工程估價單第十六項，所需數量共為新台幣 (下
　　　同) 十一萬三千八百二十一立方公尺，每立方公尺單價為七十三元，共計八百
　　　三十萬八千九百三十三元；而系爭工程區外借土方之詳細工程項目，包括購土
　　　費、運土費、挖土機及零星工料等。另依系爭工程契約第五條，可知前述工程
　　　估價單及單價分析表均為契約內容之一部，雙方當事人自應受其所載內容效力
　　　之拘束。
    (二)原判決認定購土費、運土費、挖土機及零星工料等細目係載明於單價分析表，
      而單價分析表之作用係表明單價訂定之依據，並非用以計算工程款之用等語，
      進而為不利上訴人之判決。惟單價分析表內並非僅供表明單價訂定依據之用，
      若該工程項目之細（分）項發生數量增減（變更）之情況時，各工程項目之單
      價亦會為之變動，以符公平，依照其上所載，工程項目之細（分）項之數量有
      所變動時，亦會造成該工程項目之單價之調整，足見單價分析亦屬工程款計算
      基準之一，原判決遽認「單價分析表之作用係表明單價訂定之依據，並非用以
      計算工程款之用」，實與工程實務有所不符，殊屬違誤。
    (三)查兩造訂約時，係經考量因被上訴人於區外借土方工程項目中，必定會有購土
      、挖土及運土等工程細項及成本支出，故始編列是項工程款以為支付。換言之
      ，由區外借土方工程項下包含購土費、運土費、挖土機、零星工料等細目，並
      揆諸系爭工程契約第七條所訂實做實算之意旨足知，被上訴人就系爭工程項目
      必須有購土成本之支出及事實，上訴人始有付款之義務。且既曰購土，其意函
      自指具有對價關係之有償購入行為，惟系爭工程中之三萬九千四百四十九立方
      公尺之土方上訴人並無購土成本之支出及事實，而係將其於民國 (下同) 八十
      八年十二月二日另標得之高雄縣政府「橋頭鄉典寶溪整治工程」（以下簡稱典
      寶溪工程）之棄土，運至B、C區工程做為回填之用，亦為被上訴人所不爭執，
      故被上訴人就系爭工程項目中之三萬九千四百四十九立方公尺之土方係自另案
      工程中無償取得，不應計入本工程項目之實做數量，始符合契約有償成本支出
      及實做實算之精神，茲觀上述營繕工程結算明細表第16a項次中，就三萬九千
      四百四十九立方公尺土方部分之單價標明為「0.00」，其意甚明，是上訴人自
      毋庸就該部分數量之土方給付工程款。
    (四)被上訴人所辯：「查系爭工程契約第七條總價中第二款所明文：本工程按照實
      做數量結算，即以契約中有工程項目及單價，依竣工實做結算數計給，‧‧‧
      所謂工程項目及單價，若以本件訟爭者為例，所謂工程項目即是區外借土方，
      ‧‧‧上訴人將購土費、運土費、挖土機及零星工料亦扭曲為工程項目，實不
      足採」等語，實屬被上訴人之片面之詞，不足採信。蓋以系爭工程契約第七條
      第二款所稱之工程項目，契約中並未明確加以定義，故依契約第六條第一款所
      定明文：本契約文件之一切規定得互為補充之意旨，倘契約文件其他部分中定
      有工程項目，即應發生補充之效力。按契約文件之一單價分析表第十五頁表格
      中，在GR-16項次之工程項目下明確羅列購土費、運土費及挖土機等項目，是
      上開各項目皆應屬契約第七條第二款所稱之工程項目，被上訴人逕稱購土費、
      運土費、挖土機等不屬工程項目，殊不知其所據為何，實非有理。
    (五)原判決未細察兩造契約條款及契約文件工程估價單及單價分析表記載之文意，
      亦未詳實探求當事人真意，遽而認定系爭工程款之給付並不以被上訴人有購土
      行為為其前提，誠屬違法失當。本件中被上訴人就三萬九千四百四十九立方公
      尺部分之土方既未依契約本旨進行購土行為，即不應計入「實做數量」之內，
      故上訴人自得援引同時履行抗辯，拒絕給付該部分之工程款三百六十萬八千九
      百八十五元。
Ｂ、比較本件系爭工程及典寶溪工程，被上訴人應僅發生一次挖方及運土作業與費用
    ，惟查二項工程均分別編列相關運土費、挖土機、零星工料費用，且被上訴人又
    已向高雄縣政府完成請款，如上訴人再為給付，將有重複給價之情事：
    (一)查典寶溪工程中之遠運棄方工程項目（係將廢棄土方運至合法棄土場或土方收
      容場），其應辦數量為四萬二千九百五十七立方公尺，每立方公尺單價為四八
      點九七元，共計二百一十萬三千六百零四點二九元，其細目包括機具挖方租金
      、運費、工具損耗。比較本件系爭工程之區外借土方及高雄縣政府典寶溪工程
      之遠運棄方兩工程項目可知，其細目均包括運土費、挖方費及工料費，被上訴
      人既僅將典寶溪工程合用之棄土，運至本件系爭工程做為回填之用，應屬交換
      收受土方之性質，實際上並無任何購土行為，上訴人自無須支付其購土之費用
      ，且被上訴人就同一筆土方亦已從高雄縣政府之典寶溪工程中取得運費及機具
      挖方租金，倘上訴人就同一項目再為給付，則將有重複給價之情形發生，況上
      訴人既明知被上訴人就同一工程項目業已自高雄縣政府典寶溪工程領得相關工
      程款，倘仍再次給付，即恐有重複給價之虞，相信此絕非編列預算單位及納稅
      義務人所樂見。
    (二)基此，被上訴人自高雄縣政府典寶溪工程遠運棄方至本件系爭工程做為回填之
      用之數量，共有三萬九千四百四十九立方公尺，依契約每立方公尺七十三元計
      算，應扣款二百八十七萬九千七百七十七元，而依前開工程款比例計算之包商
      利潤及管理費、工地安全衛生費、工程保險費、營業稅七十二萬九千二百零八
      元，亦應一併扣除，故共應扣款三百六十萬八千九百八十五元，始為合理。
Ｃ、被上訴人復辯稱：「被上訴人將典寶溪整治之棄土用於回填系爭工程，係經上訴
    人發文同意後，方將典寶溪整治所生棄土，用於系爭區外借土工程，上訴人既於
    施作之前，先行同意」云云。惟查，原審原證五之函文內容僅述及：「該取土源
    土質尚符本工程規範要求，本署原則同意」等語，主要係針對被上訴人於另案工
    程遠運棄方之土質是否符合系爭工程規範要求表示意見，並不代表上訴人同意支
    付該部分之工程款項，此由九十年三月二十七日製作之營繕工程結算明細表，其
    中第16a項次就三萬九千四百四十九立方公尺土方部分之單價載明為「零」，足
    知上訴人從未同意該部分工程款項之給付，更無被上訴人所稱違反誠信原則之情
    況，謹此澄明。
貳、被上訴人方面：
一、聲明：上訴駁回。
二、陳述：除與原判決記載相同者，茲引用外，補陳略稱：
Ａ、上訴人將購土費、運土費、挖土機及零星工料亦扭曲為工程項目，實不足採：
    (一)系爭工程契約第七條契約總價中第二款，為上訴人所不爭執，本件訟爭所謂工
      程項目即是區外借土方，茲由上訴人所出具之營繕工程結算明細表工程項目下
      第十六及第十六ａ之名目均為區外借土方足明，上訴人將購土費、運土費、挖
      土機及零星工料亦扭曲為工程項目，實不足採。依上開明細表可知區外借土方
      工程項目之單價為七十三元，則依契約文義，區外借土方工程應按實做數量及
      單價結算工程款，文字約定已至為明確，實無須別事探求，上訴人仍執陳詞，
      認應依單價分析表結算始符當事人真意等云云，實無足採。再者，若工程結算
      時，仍以單價分析表作為結算依據，又何須另行訂定契約工程項目之單價？及
      約定應依工程項目及單價結算？足認上訴人所辯實為強詞奪理，洵無足採。
    (二)上訴人另謂須有購土等成本支出，其始有付款義務等云云，更屬莫明；蓋純如
      原審判決所見，若被上訴人施作之工程項目最終之支出成本，高於契約約定之
      單價，是否結算時可要求調高契約單價？如此約定之單價豈不形同具文？再者
      ，若被上訴人係以自有之土方供給，又將如何計價？故上訴人所辯須有購本成
      本之支出，其始負付款義務等見解，違反經驗法則，自無可採。
    (三)系爭契約中契約文件，固包括工程估價單、單價分析表等，然須於契約未約定
      最終單價，或約定之單價價格不明確，方有參酌上揭文件之必要，否則何須於
      契約訂立時，另立一最終單價，上訴人所見，顯為矛盾。另契約第六條所謂不
      明確之處，以（甲方）上訴人解釋為準；於此應無適用之處，因就區外借土方
      之工程項目，及單價，契約己約定至為清楚，並無不明確處，顯無援引該條之
      必要；且實際施作數量，兩造亦無爭執，則有何別事探求之必要，而所謂以上
      訴人之解釋為準之約定，揆諸民法第一百四十八條第二項之規定，行使權利及
      履行義務，應依誠實及信用之方法，上訴人為求避免給付工程款，恣意曲解契
      約約定，顯違誠實信用原則並有權利濫用，應無受保護之必要，至為灼明。
Ｂ、本件並無重複給價情況：
    (一)所謂重複給價，依其字義，自係指就同一原因事實，曾為給付，復再為給付者
      而言；上訴人既未給付系爭工程款，何來重複給價之有？而被上訴人起訴提起
      本件請求，乃基於與上訴人簽定之工程契約，且已實際施作完畢，並經驗收合
      格，若受領工程款，有何欠缺法律上原因可言？上訴人更係依約應給付者，又
      有何損害可言？且依民法第一百七十九條成立要件，倘該給付係依有效成立之
      債權契約而為之，其受利益即具有法律上原因，自不生不當得利問題，有最高
      法院八十九年台上字第二八八號判決可參。上訴人仍空言：若給付將造成被上
      訴人不當得利，其法律見解殊有違誤，不足憑採。
    (二)被上訴人將典寶溪整治之棄土用於回填系爭工程，係經上訴人發文同意後，方
      將典寶溪整治所生棄土，用於系爭區外借土工程，上訴人既於施作之前，先行
      同意，若有所謂重複計價問題，為何於當時不告知？卻於事後拒付工程款，實
      非行政機關所當為者，更有違誠信原則；至上訴人辯稱當初僅係同意土質符合
      系爭工程規範要求等云云，益為無據，蓋既係就土質表示同意，更足證上訴人
      於斯時即知土方來源為典寶溪遠運棄土，若有不予計價之情況，為何當時不明
      確告知？甚至事後亦發文表示同意估驗計價，益彰上訴人之作為，確有違誠信
      原則。
Ｃ、上訴人主張單價係可調整者等云云，答辯如下：
    (一)上訴人固提出上證一資料，欲證明工程進行中，因工程數量增減，仍可調整單
      價；然上訴人所提出之資料，係因當時變更設計，致數量有所增減，而有調整
      單價；則若該區外借土工程項目之數量及單價亦併同調整，為何不見上訴人提
      出資料說明，足證當時並無調整區外借土工程項目之單價，亦即上訴人無由據
      以拒絕給付系爭工程款。
    (二)系爭區外借土方乃整地工程（GR）第十六項次，而購土費、運土費、挖土機及
      零星工料，僅係區外借土方工程單價訂定之參考；否則上訴人實際結算時，是
      否尚要購土費、運土費、挖土機及零星工料各細目之數量及價格為計算工程款
      之依據，抑或係以實際施作區外借土方之數量及單價結算？足彰上訴人主張以
      購土費、運土費、零星工料等計價之依據，既違反契約規範之意旨，亦違反經
      驗法則，至為明灼。
    (三)上訴人一再主張其有重複給價之虞；然查被上訴人與上訴人之合約及被上訴人
      與高雄縣政府之合約，各自獨立，單價亦有不同，縱若有重複給價之虞，為何
      係以上訴人方面較高之單價扣款？而非以高雄縣政府之單價扣款？而上訴人已
      受領系爭區外借土方工程之給付，卻不用給付工程款，則上訴人顯該當不當得
      利，卻仍一再狡辯，殊無足採。
    理    由
一、被上訴人主張：其承作上訴人發包之高雄新市鎮綜合示範社區Ｂ、Ｃ區公共工程
    ，前開工程合約中有「區外借土方」一十一萬三千八百二十一立方公尺之項目，
    被上訴人本苦於無處找尋合於規範規定之土方，適於八十八年底高雄縣政府整治
    典寶溪工程將有合用之棄土四萬二千九百五十七立方公尺，該工程並將進行招標
    ，被上訴人為求不延誤上訴人之工程進度，乃不計成本且係虧損之價格承接高雄
    縣政府上揭工程，而能陸續順利遠運該工程棄方至上訴人之新市鎮工程使用，並
    完成該「區外借土方」之工程項目，事後經結算，實際「區外借土方」之數量為
    一十一萬四千零五十二立方公尺，依約上訴人自應核實給付該工程項目之款項，
    詎被上訴人依前開工程之合約期限於九十年三月二十七日竣工，並於同年六月二
    十八日經上訴人驗收合格後，上訴人於結算時，竟僅結算七萬四千六百零三立方
    公尺土方之價款，餘三萬九千四百四十九立方公尺數量之土方，卻拒付款項，屢
　　經被上訴人請求，上訴人仍拒不給付，為此提起本件訴訟，請求上訴人應給付被
　　上訴人三百三十二萬一千七百四十元及法定遲延利息之判決等語。
二、上訴人則以：上訴人與被上訴人於八十七年五月十八日簽訂工程契約，約定由被
    上訴人承作「高雄新市鎮綜合示範社區Ｂ、Ｃ區公共工程」，按該契約第七條規
    定：Ｂ、Ｃ區工程總價為九億一千七百萬元，按照實做數量結算，即以契約中有
    工程項目及單價，依竣工實做結算數計給。而前開工程中「區外借土方」之細目
    ，包括「購土費」、「運土費」、「挖土機」及「零星工料」，依兩造工程契約
    第七條所訂「實做實算」之意旨，被上訴人就系爭工程必須有依約完成「購土」
    之行為，上訴人始有付款之義務。惟上訴人並未另行購土，僅係自其另案承包之
    高雄縣政府「橋頭鄉典寶溪整治工程」遠運棄方至Ｂ、Ｃ區工程做為回填之用，
    而比較Ｂ、Ｃ區工程之「區外借土方」及高雄縣政府典寶溪工程之「遠運棄方」
    兩工程項目可知，其細目均包括「運土費」、「挖方費」及「工料費」，被上訴
    人既僅將典寶溪工程合用之棄土，運至B、C區工程做為回填之用，實際上並無「
    購土」行為，上訴人自無須支付其「購土」之費用，且被上訴人就「同一筆」土
    方亦已從高雄縣政府之典寶溪工程中取得「運費」及「機具挖方租金」，倘被上
    訴人就同一項目再為給付，則將有重複給價致被上訴人不當得利之情形發生等語
    ，資為抗辯。
三、上訴人前於八十七年五月十八日將本件系爭工程發包予被上訴人施作，該工程嗣
    於九十年三月二十七日竣工，並於同年六月二十八日經上訴人驗收合格；就被上
    訴人完成本件系爭工程所供給之土方部分，其中三萬九千四百四十九立方公尺之
    數量係取自被上訴人嗣後另案得標之典寶溪工程棄土，該部分之土方尚未經上訴
    人計價付款，相關部分之包商利潤及管理費、工地安全衛生費、營業稅亦未經上
    訴人計價給付之事實，為兩造所不爭執，並有營建署工程結算驗收證明書影本乙
    份、工程合約附件節本影本乙份、上訴人九十年四月二十日函影本乙份等文件附
    卷足憑，自堪信為真實。查本件上訴人拒絕給付系爭土方價款之理由，係因認本
    件契約土方計價之前提係被上訴人購土填方，若被上訴人未依債之本旨購土，則
    上訴人無庸給付相關費用，否則將致被上訴人有不當得利，是本件爭點厥為（１
    ）本件系爭工程款之計價給付，是否以被上訴人之「購土」行為為前提？（２）
    本件系爭工程款之給付，是否有使被上訴人不當得利之情形發生？
四、按解釋契約，固須探求當事人立約時之真意，不能拘泥於契約之文字，但契約文
    字業已表示當事人真意，無須別事探求者，即不得反捨契約文字而更為曲解 (最
    高法院十七年上字第一一一八號判例意旨參照) 。經查，本件系爭工程係按「實
    做數量」結算，即以契約中有「工程項目」及「單價」，依竣工實做結算數計給
    ，另稅利管理費及營業稅依結算總價與契約總價比例增減之，此參之兩造不爭執
    其真正之本件系爭工程契約書第七項第二款之規定甚明，而關於本件系爭工程整
    地工程中第十六項為「區外借土方」，單價為每立方公尺七十三元一節，亦有兩
    造不爭執其真正之工程估價單影本一紙附卷可稽。惟上訴人辯稱：本件系爭工程
    中「區外借土方」之細目，包括「購土費」、「運土費」、「挖土機」及「零星
    工料」，故被上訴人就系爭工程必須有依約完成「購土」之行為，上訴人始有付
    款之義務等語。經查依卷附兩造所不爭執之系爭「工程契約」書所載第七條「契
    約總價」第（二）款明定：「本工程按照實做數量結算，即以契約中有工程項目
    及單價，依竣工實做結算數計給，另稅利管理費及營業稅依結算總價與契約總價
    比例增減之。」（見原審卷第三十頁），第六條第（一）款並定有：「本契約文
    件之一切規定得互為補充，如仍有不明確之處，以甲方（即上訴人）解釋為準。
    」  (見原審卷第二十九頁)，而前開工程中之「區外借土方」工程，依工程契約
    文件之一「內政部營建署工程估價單」中第十六項，所需數量共為十一萬三千八
    百二十一立方公尺，每立方公尺單價為七十三元，共計八百三十萬八千九百三十
    三元；而系爭工程「區外借土方」之詳細工程項目，則包括「購土費」、「運土
    費」、「挖土機」及「零星工料」等，此有該契約「單價分析表」可稽（見原審
    卷第四十八頁、第四十九頁）。另依系爭工程契約第五條所定：「契約文件：…
    （二）、２標單：包括工程估價單、標單總表、單價分析表…」（見原審卷第二
    十九頁），足見前述工程估價單及單價分析表均為契約內容之一部，雙方當事人
    自應受其所載內容效力之拘束。次查單價分析表內並非僅供表明單價訂定依據之
    用，若該工程項目之細（分）項發生數量增減（變更）之情況時，各工程項目之
    單價亦會為之變動，此亦有系爭工程之「單價分析調整表」數紙足參（見本院卷
    第五十六頁至第六十頁），依照其上所載，工程項目之細（分）項之數量有所變
    動時，亦會造成該工程項目之單價之調整，足證單價分析亦屬工程款計算基準之
    一。故依「區外借土方」工程項下包含「購土費」、「運土費」、「挖土機」、
    「零星工料」等細目，及系爭工程契約第七條所訂「實做實算」之意旨，綜合觀
    之，應認被上訴人就系爭工程項目必須有「購土」成本之支出及事實，上訴人始
    有付款之義務。經查系爭工程中之三萬九千四百四十九立方公尺之土方被上訴人
    並無購土成本之支出及事實，而係將其於八十八年十二月二日另標得之高雄縣政
    府「橋頭鄉典寶溪整治工程」（以下簡稱典寶溪工程）之棄土，運至B、C區工程
    做為回填之用之事實，為被上訴人所是認，並有系爭工程之營繕工程結算明細表
    可參（見原審卷第五十七頁第16a項次備註欄記載），故被上訴人就系爭工程項
    目中之三萬九千四百四十九立方公尺之土方係自另案工程中「無償取得」，自不
    應計入本工程項目之「實做數量」，復觀之上述營繕工程結算明細表第16a 項次
    中，就三萬九千四百四十九立方公尺土方部分之單價標明為「0.00」，是上訴人
    自毋庸就該部分數量之土方給付工程款。本件被上訴人就三萬九千四百四十九立
    方公尺部分之土方既未依契約本旨進行購土行為，揆諸前開說明，此部份即不應
    計入「實做數量」之內，上訴人自無須支付其「購土」之費用。至於「區外借土
    方」工程項下除上述「購土費」外，尚有「運土費」、「挖土機」、「零星工料
    」，及「包商利潤」、「管理費」、「工地安全衛生費」、「營業稅」等費用，
    則亦屬「系爭區外土方」工程所生費用，且因系爭「區外借土方」業已依約完工
    並驗收合格，已如前述，上訴人自仍應依約給付該項費用。
五、另查依上述卷附內政部營建署單價分析表所載，關於GR「區外借土方」之單價分
    析，「購土費」每立方公尺單價為十五元，數量一‧一一立方公尺複價為一六‧
    六五元，「運土費」每式單價四十元，數量一式複價為四十元，「挖土機○‧七
    立方米」每時單價四○○元，數量○‧○四時複價十六元，「零星工料」一式複
    價○‧三五元，區外借土方  (含購土費、運土費、挖土機費、零星工料)計每立
    方公尺複價七三元  (見原審卷第四十九頁)，再依被上訴人所主張本件上訴人減
    少給付金額為「區外借土方」每立方公尺單價七三元，數量三九、四四九立方公
    尺複價為二百八十七萬九千七百七十七元，包商利潤及管理費每式單價二十六萬
    九千三百八十六元，數量一式複價為二百八十七萬九千七百七十七元，工地安全
    衛生費每式一萬四千三百九十九元，數量一式複價為一萬四千三百九十九元，營
    業稅每式一十五萬八千一百七十八元，數量一式複價為一十五萬八千一百七十八
    元，合計三百三十二萬一千七百四十元  (見原審卷第十六頁)，如上所述，上訴
    人既因被上訴人未支出「購土費」，而不須支付被上訴人「區外借土方」項下其
    中之「購土費」，而依上計算方式分析，「區外借土方」每立方公尺單價七三元
    ，其中「購土費」單價應為一六‧六五元，購土數量計三萬九千四百四十九元，
    故該項「購土費」總計應為六十五萬六千八百二十六元      (16.65元*39,449=
    656,825.85元四捨五入) ，此部份被上訴人自不得向上訴人請求，故本件上訴人
    應支付被上訴人之「區外借土方」工程項下之費用僅為「運土費」、「挖土機」
    、「零星工料」，及「包商利潤」、「管理費」、「工地安全衛生費」、「營業
    稅」等費用，依此計算，總計應為二百二十二萬二千九百五十一元  (2,879,777
    元-656,826元=2,222,951元) 。又營業稅乃依交易金額百分之五計付，本件「區
    外借土方」費用計減為二百二十二萬二千九百五十一元，則其營業稅應為一十二
    萬五千三百三十七元         (2,222,951元+269,386元+14,399元=2,506,736元
    2,506,736元*5%=125,336.8元四捨五入) ，被上訴人對於逾此部份之營業稅即三
　　萬二千八百四十一元，亦不得向上訴人請求。綜上合計，上訴人應給付被上訴人
　　之金額為二百六十三萬二千零七十三元 (2,222,951元+269,386元+14,399元+125
　　,336.8元=2,632,073元)。
六、被上訴人雖辯以：「被上訴人將典寶溪整治之棄土用於回填系爭工程，係經上訴
    人發文同意後，方將典寶溪整治所生棄土，用於系爭區外借土工程，上訴人既於
    施作之前，先行同意…」云云；惟查，該函文內容僅述及：「該取土源土質尚符
    本工程規範要求，本署原則同意」等語，觀其文義主要係針對被上訴人於另案工
    程遠運棄方之「土質」是否符合系爭工程規範要求表示意見，尚難遽認上訴人同
    意支付該部分之工程款項，況依九十年三月二十七日製作之營繕工程結算明細表
    （見原審卷第五七頁），其中第16a項次就三萬九千四百四十九立方公尺土方部
    分之單價載明為「零」，足證上訴人從未同意該部分工程款項之給付，更無被上
    訴人所稱違反誠信原則之情況，是被上訴人此部分所辯，亦無足取。
七、又按民法第一百七十九條規定不當得利之成立要件，必須無法律上之原因而受利
    益，致他人受損害，且該受利益與受損害之間有因果關係存在。從而因給付而受
    利益者，倘該給付係依有效成立之債權契約而為之，其受利益即具有法律上之原
    因，自不生不當得利問題 (最高法院八十九年度台上字第二八八號判決意旨參照
    ) 。經查，被上訴人以其另案承包之「橋頭鄉典寶溪整治工程」所取得之合用棄
    土，運至本件系爭ＢＣ區工程做為回填之用一節，為兩造所不爭執，業如前述。
    上訴人雖抗辯被上訴人若取得本件系爭工程款將有不當得利之嫌云云。惟查上述
    「購土費」部分既因被上訴人未支出而予扣除，惟因「區外借土方」工程項下除
    上述「購土費」外，尚有「運土費」、「挖土機」、「零星工料」，及「包商利
    潤」、「管理費」、「工地安全衛生費」、「營業稅」等費用，亦屬「系爭區外
    土方」工程所生費用，且因系爭「區外借土方」業已依約完工並驗收合格，已如
    前述，上訴人自仍應依約給付該項費用，並非「無法律上之原因」而受有利益，
    亦無致上訴人受有損害之情況發生，是上訴人前開所為不當得利之抗辯，亦非可
    採。
八、綜上所述，系爭「區外借土方」工程項下除上述「購土費」，因未支出應予扣除
    外，尚有「運土費」、「挖土機」、「零星工料」，及「包商利潤」、「管理費
    」、「工地安全衛生費」、「營業稅」等費用，均屬「系爭區外土方」工程所生
    費用，且因系爭「區外借土方」業已依約完工並驗收合格，上訴人自仍應依約給
    付該項費用，從而被上訴人依本件系爭工程契約，請求上訴人給付系爭「區外借
    土方」工程項下所生之「運土費」、「挖土機」、「零星工料」，及「包商利潤
    」、「管理費」、「工地安全衛生費」、「營業稅」等費用，金額合計為二百六
    十三萬二千零七十三元，及自起訴狀繕本送達之翌日即九十年十二月十四日起至
    清償日止，按年息百分之五計算之利息，為有理由，應予准許，逾此所為請求，
    為無理由，應予駁回。又上開應准許部分，兩造陳明願供擔保請准宣告准、免假
    執行，核無不合。至於被上訴人敗訴部分，其假執行之聲請失所附麗，應併予駁
    回。原審就超過上開應准許部分，為上訴人敗訴之判決，並為假執行之宣告，自
    有未洽。上訴意旨就此部分指摘原判決不當，求予廢棄改判，為有理由。至於上
    開應准許部分，原審判命上訴人給付，並為假執行之宣告，核無違誤，上訴意旨
    ，就此部分，仍執陳詞，指摘原判決不當，求予廢棄，為無理由，應駁回其上
九、本件事證已臻明確，兩造其餘主張及舉證，與本件判決結果無涉，毋庸一一審酌
    ，併予敘明。
十、據上論結，本件上訴為一部有理由，一部無理由，依民事訴訟法第四百五十條、
    第四百四十九條第一項、第七十九條但書，判決如主文。
中　　　華　　　民　　　國　　九十一　　年　　　十　　　月　　  一　 　 日
　　　　　　　　　　　　　　 　民事第二庭
　　　　　　　　　　　　　　　　　 審判長法　官　尤　豐　彥
　　　　　　　　　　　　　　　　　　　　 法　官　翁　昭　蓉
                                         法　官　魏  麗  娟
右正本係照原本作成。
上訴人如不服本判決，應於收受送達後二十日內向本院提出上訴書狀，其未表明上訴
理由者，應於提出上訴後二十日內向本院補提理由書狀（均須按他造當事人之人數附
繕本）上訴時應提出委任律師或具有律師資格之人之委任狀；委任有律師資格者，另
應附具律師及格證書及釋明委任人與受任人有民事訴訟法第四百六十六條之一第一項
但書或第二項（詳附註）所定關係之釋明文書影本。
被上訴人不得上訴。
中　　　華　　　民　　　國　　九十一　　年　　　十　　　月　　　三　 　 日
　　　　　　　　　　　　　　　　　　　　 書記官　曾　瓊　安
附註：
民事訴訟法第四百六十六條之一（第一項、第二項）：
對於第二審判決上訴，上訴人應委任律師為訴訟代理人。但上訴人或其法定代理人具
有律師資格者，不在此限。
上訴人之配偶、三親等內之血親、二親等內之姻親，或上訴人為法人、中央或地方機
關時，其所屬專任人員具有律師資格並經法院認為適當者，亦得為第三審訴訟代理人
。
